臺北高等行政法院判決　　　　　　　　　　　　　　　九十一年度訴字第一四六號
　　　　　　　　　　　　　　　.
　　原　　　告　榮陽健康事業有限公司
　　代　表　人　甲○○董事）.
　　被　　　告　台北市政府
　　代　表　人　乙○○市長）.
　　訴訟代理人　丁○○
　　　　　　　　丙○○
右當事人間因藥事法事件，原告不服行政院衛生署中華民國八十九年十二月二十一日
衛署訴字第０八九００二六八一六號訴願決定，提起行政訴訟。本院判決如左：
　　主  文
訴願決定及原處分（包括復核決定）關於限八十八年十月十五日前收回違規市售品部
分均撤銷。
原告其餘之訴駁回。
訴訟費用由被告負擔二分之一，餘由原告負擔。
　　事  實
一、事實概要：緣原告委託同源國際科化股份有限公司製造之「康委寧」錠及「舒月
    寧」膠囊產品，經台北市中山區衛生所於民國 (下同 )八十八年五月二十四日於
    轄區金林藥局查獲，經循線調查確係原告所有，其外盒分別標示，「康委寧」：
    由冬蟲夏草、人參、鹿茸、桂皮、當歸、黃耆、茯苓、甘草製成；「舒月寧」由
    冬蟲夏草、靈芝、白芍、枸杞子、川芎、熟地黃、當歸、黃耆、甘草製成，且宣
    稱醫療效能，案經台北市政府衛生局向行政院衛生署中醫藥委員會請釋，該會函
    復認系爭產品應屬藥品管理，台北市政府衛生局乃以原告未經申請查驗登記即製
    造販售系爭產品，有違藥事法第三十九條第一項之規定，爰依同法第九十二條第
    一項規定處原告新臺幣（以下同）三萬元罰鍰，並限八十八年十月十五日前收回
    違規市售品。原告不服，於八十八年九月一日向台北市政府衛生局提出異議，申
    請復核，台北市政府衛生局以異議逾越法定期間，予以程序駁回。原告不服，向
    被告提起訴願，經被告以台北市政府衛生局未能證明處分書業經合法送達，即以
    原告未於法定期間內，提出異議，申請復核，予以程序駁回，尚嫌率斷，乃於八
    十九年五月十八日以府訴字第八九０四０五九二０一號訴願決定書，將「原處分
    撤銷，由原處分機關另為處分。」嗣台北市政府衛生局重行就實體上審核，認原
    處分仍應予維持（八十九年六月二日北市衛四字第八九二二一六九五００號函）
    ，原告猶表不服，再向被告提起訴願，復經被告以台北市政府衛生局於八十九年
    六月二日重為復核處分時，藥事法第二條「本法所稱衛生主管機關：在中央為行
    政院衛生署；在直轄市為直轄市政府；在縣（市）為縣（市）政府。」已修正公
    布施行，台北市政府衛生局辦理違反藥事法案件所為處罰，應以被告名義為之，
    台北市政府衛生局逕以其名義為復核處分，無論妥適與否，其行政管轄終究難謂
    適法，爰於八十九年九月十四日以府訴字第八九０八五一０三０一號訴願決定書
    ，復將「原處分撤銷，由原處分機關另為處理。」台北市政府衛生局重行審核認
    為應維持原處分，遂以被告名義於八十九年九月二十一日以府衛四字第八九０八
    八二六０００號函知原告，原告仍不甘服，提起訴願經遭駁回，遂就原處分處以
    三萬元罰鍰，並限八十八年十月十五日前收回違規市售品部分，向本院提起行政
    訴訟。
二、兩造聲明：
　　(一)原告聲明求為判決：訴願決定及原處分均撤銷。
　　(二)被告聲明求為判決：原告之訴駁回。
三、兩造之爭點：
    原告委託製造之系爭產品，是否為「藥品」，而應依藥事法第三十九條第一項之
    規定，經申請核准發給藥品許可證後，始得製造？
甲、原告主張之理由：
　一原告代理銷售之「康委寧」、「舒月寧」在外包裝上皆明顯標示為「榮陽系列保
　　健補品」其成份在產製之初皆面詢台北市衛生局第七科及行政院衛生署食品管理
　　處，皆獲得可為食品之答覆，始進行製造及銷售，其包裝盒上之作用標示為「補
　　益精力，調理代謝，滋補養顏．．．．」等皆為一般食品可用之言詞，並無涉及
　　病名、器官及醫療字眼，強加認定該兩樣產品屬藥品，實令原告難以信服，原告
　　一再請求台北市政府衛生局第七科或行政院衛生署食品衛生處就該產品進行認定
　　，卻無所回應，故原告認為被告認定上並不客觀，畢竟台北市衛生局第四科及衛
　　生署中醫藥委員會皆是審核藥品而非食品，易流於主觀及偏頗，對原告實有不公
　　。
　二再者台北市衛生局第七科八十七年七月十四日北市衛七字第八七二三五七六六０
　　０號函對原告產品糾正函中，「舒月寧」已被認定為食品。行政院衛生署八十八
　　年十月二十五日食字第八八０四六九００號函說明二第(六)項為「康委寧」成份，
　　只將鹿茸改為鹿角粉，其差異甚小，第(八)項為「舒月寧」成份當初申請時遺漏「
　　白芍」成份，其差異亦不大，而以兩者間之小差異而認定兩項產品非食品，尚欠
    公正。行政院衛生署九十年二月二十日衛署食字第０九００００八一六八號函亦
    確認該兩項產品可為食品。
　三原告於九十年一月三十一日函詢衛生署食品衛生處「康委寧」、「舒月寧」之原
　　始處分是否可為食品，結果獲確定無誤，為此請判決撤銷訴願決定及原處分。
乙、被告主張之理由：
　一按藥事法第三十九條第一項規定：「製造、輸入藥品，應將其成分、規格、性能
　　、製法之要旨，檢驗規格與方法及有關資料或證件，連同標籤、仿單及樣品，並
　　繳納證書費、查驗費，申請中央衛生主管機關查驗登記，經核准發給藥品許可證
　　後，始得製造或輸入。前項輸入藥品，應由藥品許可證所有人及其授權者輸入」
　　。及第九十二條規定：「違反第三十九條第一項規定者處新台幣三萬元以上十五
　　萬元以下罰鍰。」。
　二本案原告指訴理由辯稱略以：「．．產製之初皆面詢行政院衛生署食品管理處及
　　被告衛生局第七科康委寧錠、舒月寧膠囊兩項產品為食品．．外盒作用標示為「
　　補益精力、調理代謝、滋補養顏．．．」．．．經被告衛生局第七科行文糾正如
　　附件一．．．．康委寧錠成分只將鹿茸改為鹿角粉、舒月寧膠囊成分申請時遺漏
　　白芍如附件二之第（六）及第（八）項配方．．．經九十年二月二十日衛署食字
　　第○九○○○○八一六八號配方審查認定可為食品如附件三，．．．包裝僅說明
　　一般可認可之保健功效，非涉及醫療之治病療效．．．業以口頭諮詢衛生局第七
　　科及衛生署食品衛生處認定其中藥原料可用於食品，並函詢衛生署食品處，回覆
　　（八十八年十月二十五日衛署食字第八八○四六九○○號）核可用於保健食品配
　　方，可見該項產品非藥品至為明確．．．」被告竟仍對原告維持原處分，該處分
　　對業者實有不公。
　三卷查，本案係聯合稽查於八十八年五月二十四日在台北市中山區金林藥局查獲，
    經循線調查確係原告委託製造販售之，「康委寧錠」外盒標示：冬蟲夏草、人參
    、鹿茸、桂皮、當歸、黃耆、茯苓、甘草製成，「舒月寧膠囊」外盒標示：冬蟲
    夏草、靈芝、白芍、枸杞子、川芎、熟地黃、當歸、黃耆、甘草　　製成，因宣
    稱醫療效能，嗣經行政院衛生署中醫藥委員會八十八年七月八日衛中會藥字第八
    八○○六七八九號函核示：應屬藥品管理，詳查本案皆係原告自行認定其委託製
    造販售之「康委寧錠、舒月寧膠囊」為食品（八十八年七月十五日調查談話筆錄
    ），且調查當時無法提出行政院衛生署相關證明文件，若確無宣稱療效或令人易
    生誤解詞句，何來曾經被告衛生局行文糾正（附件一）之因，若能即時改正何來
    應屬藥品管理之函釋結果，而查獲五個月後所提出之行政院衛生署食品衛生處八
    十八年十月二十五日衛署食字第八八○四六九○○號函並無提及「康委寧錠、舒
    月寧膠囊」得為食品外，而其提說明段二第六、八項內容與案內涉疑市售品亦不
    盡相同如何類比（第六項：與「康委寧錠」相似，惟涉案檢體成分為鹿茸（屬中
    藥補陽藥之中藥管理）非鹿角粉、第八項：與「舒月寧膠囊」相似，惟涉案檢體
    成分多白芍（藥理作用為解痙鎮痛、鎮靜、抗菌、止汗、利尿、抑制胃酸分泌，
    用於肌肉痙攣及因痙攣引起之痙痛屬中藥管理）），且該函是案發五個月後再補
    提出作為佐證，已不足採信，又辯稱包裝僅說明一般可認可之保健功效，非涉及
    醫療之治病療效，為求慎重，被告並不逕行認定屬性，而陳請中央衛生主管機關
    行政院衛生署中醫藥委員會，經專業嚴謹屬性認定為「藥品」後，被告始以違反
    藥事法第三十九條之規定，及依同法第九十二條處分該公司並無不當。被告對原
    告所為之處分，念其初犯僅處以最低罰鍰，以收警惕。為維護市民健康，建立安
    全的醫療環境，被告依法行事處原告三萬元，並無不合。
　四有關本次原告再次提出之行政院衛生署食品衛生處九十年二月二十日衛署食字第
　　○九○○○○八一六八號函距離八十八年五月二十四日被查獲已逾一年十個月，
　　如何以事後函釋推翻當時行政院衛生署中醫藥委員會為維護市民健康，建立安全
　　的醫療環境之屬性判定，被告當然依據中央衛生主管機關之屬性判定依法行政，
　　又本次提出之行政院衛生署食品衛生處九十年二月二十日衛署食字第○九○○○
　　○八一六八號函釋係僅依據該公司提供之成分含量作成得屬一般食品管理之決定
　　，惟仍載有：「．．．不得標示或廣告療效．．」之但書，而被查獲之檢體外盒
　　標示療效，非如函釋內容未標示療效。
　五綜上論述，原告指訴顯為事後卸責之詞，實無理由，請依法駁回原告之訴。
　　理  由
一、按「製造、輸入藥品，應將其成分、規格、性能、製法之要旨，檢驗規格與方法
    及有關資料或證件，連同標籤、仿單及樣品，並繳納證書費、查驗費，申請中央
    衛生主管機關查驗登記，經核准發給藥品許可證後，始得製造或輸入。」「違反
    第二十七條第一項、．．．、第三十九條第一項．．．規定者，處新臺幣三萬元
    以上十五萬元以下罰鍰。」為藥事法第三十九條條第一項及第九十二條第一項所
    明定。又「本法所稱藥品，係指左列各款之一之原料藥及製劑：一、載於中華藥
    典或經中央衛生主管機關認定之其他各國藥典、公定之國家處方集，或各該補充
    典籍之藥品。二、未載於前款，但使用於診斷、治療、減輕或預防人類疾病之藥
    品。三、其他足以影響人類身體結構及生理機能之藥品。四、用以配製前三款所
    列之藥品」，藥事法第六條定有明文。
二、查本件原告委託同源國際科化股份有限公司製造之「康委寧」錠及「舒月寧」膠
    囊產品，經台北市中山區衛生所於八十八年五月二十四日查獲其成分、作用分別
    標示「康委寧」：「冬蟲夏草、人參、鹿茸、桂皮、當歸、黃耆、茯苓、甘草」
    、「補益精力、強化機能、暢通循環」；「舒月寧」：「冬蟲夏草、靈芝、白芍
    、枸杞子、川芎、熟地黃、當歸、黃耆、甘草」、「調理代謝、暢通循環、滋補
    養顏、週期保健、產後補養」等文字。經被告向行政院衛生署中醫藥委員會請釋
    ，該會以八十八年七月八日衛中會藥字第八八００六七八九號函答復認系爭產品
    「康委寧」外盒標示以冬蟲夏草、人參、鹿茸、桂皮、當歸、黃耆、茯苓、甘草
    製成，「舒月寧」外盒標示以冬蟲夏草、靈芝、白芍、枸杞子、川芎、熟地黃、
    當歸、黃耆、甘草製成，且均宣稱醫療效能，應屬藥品管理，此有系爭藥品二盒
    扣案（附本院卷外）及行政院衛生署中醫藥委員會八十八年七月八日衛中會藥字
    第八八００六七八九函附原處分卷可稽，被告以原告未經申請查驗登記發給藥品
    許可證，即逕行製售系爭藥品，而依首揭法條之規定，予原告罰鍰之處分，洵非
    無據。至於原告訴稱系爭產品為保健補品，成分亦經衛生署認可為食品云云，查
    原告雖曾於八十八年七月二十日（即本案經查獲後約二個月）以榮陽函詢字第０
    ０一號、第００二號及第００三號函就八組產品之組成成分及比例含量向行政院
    衛生署詢問可否為一般食品，雖經行政院衛生署八十八年十月二十五日衛署食字
    第八八０四六九００號函，就其所詢八組組成成分及比例含量，答復得為食品，
    惟當時其所詢之八組產品與系爭藥品成分並不盡相同，其中第六組與「康委寧錠
    」相似，但系爭藥品成分為鹿茸（屬中藥補陽藥之中藥管理）非鹿角粉，第八組
    與「舒月寧膠囊」相似，但系爭藥品成分多一味白芍（藥理作用為解痙鎮痛、鎮
    靜、抗菌、止汗、利尿、抑制胃酸分泌，用於肌肉痙攣及因痙攣引起之痙痛，屬
    中藥管理），上開函覆自不足為原告有利之證明。又行政院衛生署九十年二月二
    十日衛署食字第○九○○○○八一六八號函覆意旨雖就原告所提示與上開「康委
    寧」、「舒月寧」標示相同之原料藥成分，答稱得屬一般食品管理，惟仍載有：
    「不得標示或廣告療效」之但書，且系爭藥品外盒僅標示原料藥名，並未標示各
    成分之含量，而該衛署食字第○九○○○○八一六八號函覆內容則有揭示各成分
    之含量比例，並針對此成分及含量比例，答稱得屬一般食品管理，自難據以推論
    未標示各成分含量之系爭藥品亦得屬一般食品管理。何況該衛署食字第○九○○
    ○○八一六八號函覆，僅係依據原告提供之成分及含量答稱得屬一般食品管理，
    並未否定其兼具有醫療效能，按系爭產品之成分具有醫療效能，殆無疑義，如原
    告於系爭產品外觀標示或廣告療效，基於維護國民健康，建立安全的醫療環境之
    藥政管理立場，自應將系爭產品納入藥品管理，此觀上開兩份行政院衛生署給原
    告之函覆，於答覆得為「食品」時，均附有「不得標示或廣告療效」之但書自明
    （意即未標示或廣告療效時，才依一般食品管理，如標示或廣告療效，即不得僅
    依一般食品管理）。查被查獲之檢體外盒標示有「康委寧」：「男性機能保健補
    品、補益精力、強化機能、暢通循環、榮獲世界傳統醫學金牌獎」；「舒月寧」
    ：「女性機能保健補品、調理代謝、暢通循環、滋補養顏、週期保健、產後補養
    、榮獲世界傳統醫學金牌獎」等文字，並分別印有著和服之猛男或福女之圖像，
    綜合其文字述、產品品名、圖案及在藥局販售等整體表見，被查獲之檢體所傳
    達予消費者之訊息乃為具有療效之產品（參照行政院衛生署八十八年七月三十一
    日衛署食字第八八○三七七三五號函公告之「食品廣告標示詞句涉及虛偽、誇張
    或醫療效能之認定表」總說明四之標準，附原處分卷），依上開說明，自應納入
    藥品管理，其屬藥事法第六條規範之藥品，堪以認定，原告未經申請中央衛生主
    管機關查驗登記發給藥品許可證，即逕行製造系爭藥品，被告依首揭法條之規定
    ，從輕處以罰鍰三萬元，於法並無不合，復核及訴願決定遞予維持，均無違誤，
    原告起訴意旨，仍執陳詞及個人主觀之見解，請求撤銷訴願決定及原處分關於罰
    鍰三萬元部分，為無理由，應予駁回。
三、次按違反藥事法第三十九條第一項規定者，依同法第九十二條第一項規定，僅得
    處以「新臺幣三萬元以上十五萬元以下罰鍰」，並無得命其限期回收違規市售產
    品之規定，且系爭藥品並沒有經中央衛生主管機關公告應收回，被告於審理時竟
    稱原處分係比照藥事法第八十條第一項第六款，限原告於八十八年十月十五日前
    收回違規市售產品，顯已逾越法律之授權，以比附援引之方式課予人民義務，自
    為法所不許，復核及訴願決定就此部分未加糾正，遞予維持，容有未洽，原告訴
    請將之一併撤銷，自無不合，應予准許。
據上論結，本件原告之訴為一部有理由，一部無理由，依行政訴訟法第一百零四條、
民事訴訟法第七十九條但書，判決如主文。
中　　華　　民　　國　　九十一　　　年　　　三　　　　月　　　十四　　　日
                  臺 北 高 等 行 政 法 院   第 四 庭
                                審 判 長 法  官　姜素娥
                                         法  官　陳國成
                                         法  官　林文舟
右為正本係照原本作成。
如不服本判決，應於送達後二十日內，向本院提出上訴狀並表明上訴理由，如於本判
決宣示後送達前提起上訴者，應於判決送達後二十日內補提上訴理由書（須按他造人
數附繕本）。
中　　華　　民　　國　　　九十一　　年　　　三　　　　月　　　二十　　　日
                                         書記官  林孟宗
